【裁判字號】    90,家上,113
【裁判日期】    901204
【裁判案由】    確認親子關係存在
【裁判全文】
臺灣高等法院臺中分院民事判決  九十年度家上字第一一三號
      上  訴  人  乙○○
      被上訴人    甲○○
右當事人間確認親子關係存在事件，上訴人對於中華民國九十年七月十九日臺灣臺中
地方法院九十年家續字第二號第一審判決提起上訴，本院判決如左：
      主      文
原判決廢棄。
確認被上訴人與上訴人父子關係存在。
追加之訴駁回。
第一、二審訴訟費用（含追加之訴）由被上訴人負擔。
      事實及理由
一、按收養無效、或撤銷收養，與確認收養關係成立或不成立及終止收養關係之訴，
    養子女雖不能獨立以法律行為負義務者，亦有訴訟能力，此項規定亦為認領子女
    之訴所準用，民事訴訟法第五百八十四條、第五百九十六條第二項分別定有明文
    。本件上訴人請求被上訴人認領，並為確認兩造父子關係存在，性質上亦屬認領
    子女之訴，雖上訴人乙○○係民國（以下同）八十二年九月十三日生（見本院卷
    二五頁），年僅八歲，無法獨立以法律行為負義務，惟依上開說明，應認其有訴
    訟能力。又上訴人追加請求被上訴人應認領伊，及應協同向戶政機關辦理父子關
    係認領登記，業經被上訴人同意，依民事訴訟法第四百四十六條第一項前段規定
    ，自應准許。
二、本件上訴人主張：伊母陳阿素於八十年間與被上訴人同居，於八十二年九月十三
    日生伊後，將伊交由被上訴人扶養迄今等情，求為確認被上訴人與伊間父子關係
    存在，並追加命被上訴人認領伊為子，及應協同向戶政機關辦理父子關係認領登
    記之判決。
三、被上訴人則以：自認上訴人自幼由其撫育之事實。
四、上訴人主張伊係被上訴人與其生母陳阿素同居後懷孕所生，並自幼由被上訴人撫
    育至今等情，業據證人林嫦香到院證稱：上訴人之生母陳阿素與被上訴人同居而
    生育上訴人，上訴人之生母應係未婚等語（見原審卷十至十一頁），並據台中榮
    民總醫院鑑定結果證明上訴人與被上訴人有親子關係，有該院血親鑑定報告可稽
    （見原審卷十五頁），堪認為真實。
五、按非婚生子女曾經其生父撫育者，依民法第一千零六十五條第一項規定，已因視
    為認領而取得婚生子女之身分，縱令其身分嗣後又為其生父所否認，亦無須再行
    請求認領，如有提起「確認身分之訴」之必要，自可隨時提起（最高法院二十三
    年度上字第三九七三號判例參照）。又親子關係存否，不僅涉及相關當事人身分
    關係之確定，同時對於親權、扶養、法定代理甚至繼承等法律關係之成立或存在
    與否，皆產生重要之關連，是以親子關係存在與否之確定，所牽涉者並非僅係單
    純之事實問題。因此上開判例所謂「確認身分之訴」，意即指「確認親子關係存
    在或不存在」而言。本件上訴人既為非婚生子，經其生父即被上訴人撫育，依民
    法第一千零六十五條第一項後段規定，視為認領，而與被上訴人成立擬制婚生子
    之關係。又上訴人之戶籍登記為無依兒童，仍無生父母之記載，有戶籍謄本在卷
    可證（見本院卷二五頁），兩造間父子之法律關係存在顯屬不明確，致上訴人在
    私法上之地位有受侵害之危險，自得以確認判決除去，依最高法院四十三年台上
    字第一一八○號判例「非婚生子女除經生父認領或視同認領外，與其生父在法律
    上不生父子關係，不得提起確認父子關係成立之訴」意旨之反面解釋，上訴人據
    以提起確認親子關係存在之訴，請求確認雙方間父子關係存在，即為有理，應予
    准許。原審駁回上訴人之訴，尚有未當。上訴論旨指摘原判決不當，求予廢棄改
    判，為有理由。又上訴人之母係未婚，已如前述，即無最高法院七十五年度台上
    字第二０七一號判例「妻之受胎係在婚姻關係存續中者，夫縱在受胎期間內未與
    其妻同居，妻所生子女依民法第一千零六十三條第一項規定，亦推定為夫之婚生
    子女，在夫妻之一方依同條第二項規定提起否認之訴，得有勝訴之確定判決以前
    ，無論何人皆不得為反對之主張，自無許與妻通姦之男子出而認領之餘地」意旨
    所示之情形，自無該判例之適用，併此敘明。
六、本件上訴人既主張其為被上訴人與其母同居所生，又自始由被上訴人撫育，依民
    法第一千零六十五條第一項後段規定，視同認領，兩人間已不待認領即具有婚生
    子女關係，上訴人應不得再請求被上訴人強制認領。又戶籍法第三十二條規定「
    認領登記，以認領人為申請人；認領人不為申請時，以被認領人為申請人」，本
    件兩造均可向戶政機關辦理認領之戶籍登記，其無請求被上訴人協同辦理認領之
    戶籍登記之必要，亦即該項請求欠缺權利保護要件，不能准許。是上訴人追加被
    上訴人應認領伊，及被上訴人應協同向戶政機關辦理認領之戶籍登記，即無理由
    ，應予以駁回。
據上論結，本件上訴為有理由，追加之訴為無理由，應依民事訴訟法第四百五十條、
第七十九條但書，判決如主文。
中      華      民      國    九十      年     十二     月      四      日
~B1民事第六庭審判長法  官  吳火川
~B2                法  官  吳惠郁
~B3                法  官  饒鴻鵬
右為正本係照原本作成。
如對本判決上訴，須於收受判決送達後二十日內向本院提出上訴書狀，其未表明上訴
理由者，應於提出上訴後二十日內向本院提出上訴理由書（須按他造人數附具繕本）
，並繳納送達用雙掛號郵票拾份（每份參拾肆元）。
上訴時應提出委任律師或具有律師資格之人之委任狀；委任有律師資格者，另應附具
律師及格證書及釋明委任人與受任人有民事訴訟法第四百六十六條之一第一項但書或
第二項（詳附註）所定關係之釋明文書影本。
~B                書記官  陳三軫
中      華      民      國    九十      年     十二     月      五      日
附註：
民事訴訟法第四百六十六條之一（第一項、第二項）
對於第二審判決上訴，上訴人應委任律師為訴訟代理人。但上訴人或其法定代理人具
有律師資格者，不在此限。
上訴人之配偶、三親等內之血親、二親等內之姻親，或上訴人為法人、中央或地方機
關時，其所屬專任人員具有律師資格並經法院認為適當者，亦得為第三審訴訟代理人
。
                                                                        Ｙ


司法院資訊處製作；財團法人民間司法改革基金會備份。
